【裁判字號】    94,勞上易,71
【裁判日期】    950516
【裁判案由】    給付薪資等
【裁判全文】
臺灣高等法院民事判決                94年度勞上易字第71號
上  訴  人  丙○○
            乙  ○
共      同
訴訟代理人  張  靜律師
被上  訴人  中華航空股份有限公司
法定代理人  丁○○
訴訟代理人  陳金泉律師
            葛百鈴律師
            李瑞敏律師
上列當事人間給付薪資等事件，上訴人對於中華民國94年7月18
日台灣台北地方法院94年度勞訴字第4號第一審判決提起上訴，
本院於95年5月2日言詞辯論終結，判決如下：
    主      文
上訴駁回。
第二審訴訟費用由上訴人負擔。
    事實及理由
甲、程序方面：
一、被上訴人公司之法定代理人原為江耀宗，然被上訴人公司第
    16屆董事會第26次會議已決議自民國（下同）94年11月15日
    起由丁○○擔任被上訴人公司之董事長，此有被上訴人公司
    函、被上訴人公司人事通報及被上訴人公司變更登記表、台
    北市政府營利事業登記證等在卷可稽（本院卷第94頁─第96
    頁、第124頁─第127頁），茲被上訴人公司之法定代理人丁
    ○○已向本院聲明承受訴訟（本院卷第91頁─第92頁），核
    與民事訴訟法第170條、175條規定相符，應予准許，合先敘
    明。
乙、實體方面：
一、上訴人起訴主張：
  (一)上訴人丙○○自65年12月 2日起任職於被上訴人公司，於90
    年5月23日擔任被上訴人公司之空勤機務部747飛航工程師，
    與機長Hadiwinoto及副機師張紀祖共同執行CI-641航班由香
    港至曼谷之飛航任務時，因機長違反被上訴人公司之規定，
    擅將飛機交予副機師滑行，致飛機於滑行中誤入滑行道，被
    上訴人乃於90年5月25日召開第1次航務審議會及調查會，但
    未予上訴人丙○○任何處分，嗣因媒體對此曾大肆報導，被
    上訴人公司乃於90年6月27日召開第2次航務審議會及調查會
    ，因機長Hadiwinoto及副機師張紀祖擔心會影響其工作，遂
    要求上訴人丙○○勿於會中披露當時係由副機師滑行之實際
    情況，上訴人丙○○在同儕人情受託下，而未於會中明言直
    指該事件之緣由，但採側面說明方式指出當時係由機長與塔
    台通話，此等於證實當時係由副機師滑行，故上訴人丙○○
    並未於航務審議會及調查會中說謊，然被上訴人卻以上訴人
    丙○○不誠實報告事實真相為由，作出「記大過 1次，合於
    退休條件者，辦理退休，不合退休條件者，辦理資遣。」之
    處分，並於90年 6月底對上訴人丙○○為記大過處分，要求
    上訴人丙○○自行辦理退休。因上訴人丙○○不同意辦理退
    休，被上訴人乃於90年9月1日將上訴人丙○○調整職務改為
    航務處計劃組（地勤）督導員，然此調職處分已涉一事兩罰
    ，有違公平正義，更係非法，上訴人丙○○於90年9月1日調
    職前後曾提出申訴、再申訴，並向台北市政府勞工局申請調
    解，要求恢復原職，迄91年 2月26日，上訴人丙○○深知恢
    復原職無望，始申請退休，復經被上訴人核准於91年4月1日
    退休。
  (二)被上訴人公司上開調職處分係屬非法，且未經上訴人丙○○
    同意，上訴人丙○○乃於93年 8月13日向被上訴人提出報告
    ，要求被上訴人：(1)取消上訴人丙○○因上開事件之記大過
    處分，並改正退休身分為飛航工程師；(2)補償上訴人丙○○
    地勤 7個月之空勤待遇差異相關損失；(3)恢復上訴人丙○○
    因與被上訴人公司就請求退休金差額訴訟而被停權之優待機
    票權利，但為被上訴人於93年 9月27日回函所拒，是上訴人
    丙○○、乙○因被上訴人非法調動職務致受有損失如下：(1)
    上訴人丙○○部分：非法調動職務期間之薪資差額新台幣（
    下同）964,007元、年度獎金差額16,186元 、年終獎金差額
    32,098元、90年度安全出勤獎金差額84,172元及優待機票差
    額42,713元暨美金1,534元 。(2)上訴人乙○部分：因未能享
    受優待機票優惠，而受有美金615元之損害。依民法第227條
    第1項、民法第231條第1項、第269條第 1項之規定，自得請
    求被上訴人給付上開金額。爰聲明：(1)被上訴人應給付上訴
    人丙○○1,006,720元及美金1,534元，及自94年 1月18日起
    至清償日止，按年息百分之 5計算之利息。(2)被上訴人應付
    上訴人乙○美金615元及自94年1月18日起至清償日止，按年
    息百分之 5計算之利息。(3)上訴人願供擔保，請准宣告假執
    行。
二、被上訴人則以：
  (一)上訴人丙○○於伊公司第 1次召開飛航調查、審議會議時，
    蓄意隱瞞其於90年 5月23日與正、副駕駛共同執行飛航任務
    時，正副駕駛違反伊公司航務手冊第6.3條規定（ 讓副機師
    執行滑行任務）之情事，致伊公司調查困難，無法立即得知
    事實真相與釐清責任歸屬，而伊公司於90年 6月27日再度對
    事件進行調查、審議時，上訴人丙○○仍蓄意隱瞞事實真相
    ，經伊至香港機場塔台調出通話紀錄，比對該錄音帶內容並
    持續調查追問後，正機師始坦承上開違規事實，上訴人丙○
    ○執意不吐實、蓄意隱瞞之作為實已危及飛安，並嚴重違反
    其對伊公司所應負之忠誠義務及伊公司工作規則第102條第5
    款規定。伊公司考量上訴人丙○○日後謀職問題，乃作出不
    予解僱而將之記大過之處分，但符合退休條件者辦理退休之
    決定，因上訴人丙○○表達欲以原職繼續留任，不願申請退
    休，伊公司鑒於上訴人丙○○前於調查程序中持續蓄意隱瞞
    之態度，為維飛行安全，乃於90年 9月26日起將上訴人丙○
    ○轉調地勤督導員，上訴人丙○○就此提出申訴，經伊總公
    司人評會議決議仍維持伊公司上開處分，上訴人丙○○亦接
    受新職，前往新職報到、服勤，及至申請退休，伊公司並體
    恤上訴人丙○○多年來為伊公司提供勞務之辛苦，優惠改以
    上訴人丙○○擔任空勤時之基本薪（不含飛行加給、超時飛
    加以及零費）計算， 核發上訴人丙○○退休金6,574,811元
    。上訴人於退休後 2年多，始主張前開調職不合法，並據此
    主張伊公司應給付其薪資、獎金差額，實屬違反誠信原則，
    其權利自屬失效。縱認伊公司之調職行為有爭議，然上訴人
    丙○○未依勞動基準法第14條規定行使終止勞動契約之權利
    ，則該瑕疵與爭議即應視同治癒。
  (二)伊公司為優惠公司員工，並鼓勵搭乘伊公司之飛機，遂訂立
    「公司員工及眷屬優待機票申請與搭乘作業規定」（下稱系
    爭作業規定），給予搭乘伊公司飛機之員工、退休員工及其
    眷屬以機票之優惠，故性質上屬於伊公司所為無須對價、單
    方面恩惠性福利，則於上訴人丙○○與伊公司爭訟時，伊公
    司保留裁量權，依「搭乘作業規定」第 5.6.7.4條規定終止
    該優惠，法理上亦屬得當。又上訴人丙○○為一離職之人員
    ，亦非屬團體協約法第14條第1項第2款規定之團體協約當事
    團體之工人，自無從再依兩造間業已消滅之勞動契約或援引
    團體協約為本件請求之依據。另上訴人乙○自始皆非伊公司
    員工，亦與伊公司無任何契約關係存在，伊公司對其復無任
    何侵權行為、不當得利情事，其遽向伊公司請求購買機票之
    差額，顯然欠缺請求權基礎等語，資為抗辯。
三、原法院駁回上訴人之訴及假執行之聲請，上訴人不服，提起
    上訴，並於本院聲明：(一)原判決廢棄。(二)被上訴人應給付上
    訴人丙○○1,006,720元及美金1,534元，及自94年 1月18日
    起至清償日止，按年息百分之 5計算之利息。(三)被上訴人應
    給付上訴人乙○美金615元及自94年1月18日起至清償日止，
    按年息百分之 5計算之利息。被上訴人則聲明：上訴駁回。
四、兩造不爭執之事項：
  (一)上訴人丙○○原為被上訴人公司空勤機務部 747飛航工程師
    ，前於90年 5月23日與機長Hadiwinoto及副機師張紀祖共同
    執行CI-641航班由香港至曼谷之飛航任務時，因機長及副機
    師違反被上訴人公司航務手冊第 6.3條規定，讓副機師執行
    滑行任務，致上開飛機於滑行中滑錯滑行道。
  (二)被上訴人公司於90年5月25日召開第1次航務審議會及調查會
    調查後，未予上訴人丙○○任何處分。
  (三)被上訴人嗣以媒體於90年6月1日對此事件大肆報導，而於90
    年6月27日召開第2次航務審議會及調查會，上訴人丙○○應
    機長Hadiwin ot o及副機師張紀祖之要求，而未直接明言該
    事件之始末緣由，然被上訴人公司因至香港機場塔台調出通
    話紀錄，經比對錄音帶內容暨持續調查後，機長始坦承上開
    違規事實。
  (四)被上訴人公司以上訴人丙○○不誠實報告事實真相為由，依
    員工工作規則第102條第5款「虛報或偽造不實資料」之規定
    ，於90年6月底對上訴人丙○○為記大過之處分，並於90年9
    月 1日將上訴人丙○○調整職務改任航務處計劃組（地勤）
    督導員。
  (五)上訴人丙○○於調職前後曾提出申訴、再申訴，復向台北市
    政府勞工局申請調解，要求恢復原職未果，乃於91年 2月26
    日申請退休，並經被上訴人公司核准於91年4月1日退休。
  (六)被上訴人公司並以上訴人丙○○90年9月1日調職前（即90年
    3月至8月）之 6個月薪資為基準計算每月平均工資而發給退
    休金6,574,811元 （未稅），惟因被上訴人未將零費、超時
    飛加等計入平均工資，上訴人丙○○乃提起訴訟請求被上訴
    人公司給付退休金之差額，且於此案訴訟期間，被上訴人未
    准許上訴人享用優待機票，該案嗣經本院以92年度勞上字第
    18號判決確定被上訴人公司應將零費計入平均工資，故應再
    給付上訴人1,128,640元之退休金差額 ，系爭之調職是否合
    法，並非上開案件審理之爭點。
  (七)上訴人未享用優待機票之金額，丙○○部分為42,713元及美
    金1,534元，乙○部分則為美金615元。
五、本件上訴人主張：上訴人丙○○90年 5月23日擔任被上訴人
    公司之空勤機務部 747飛航工程師，與機長Hadiwinoto及副
    機師張紀祖共同執行CI-641航班由香港至曼谷之飛航任務時
    ，因機長擅將飛機交予副機師滑行，致飛機於滑行中誤入滑
    行道，上訴人丙○○在同儕人情受託下，而未於被上訴人公
    司於90年 6月27日所召開之航務審議會及調查會中明言該事
    件之緣由，但採側面說明方式指出當時係由機長與塔台通話
    ，此等於證實當時係由副機師滑行，故上訴人丙○○並未於
    航務審議會及調查會中說謊，然被上訴人卻以上訴人丙○○
    不誠實報告事實真相為由，作出「記大過 1次，合於退休條
    件者，辦理退休，不合退休條件者，辦理資遣。」之處分，
    並於90年 6月底對上訴人丙○○為記大過處分，要求上訴人
    丙○○自行辦理退休。因上訴人丙○○不同意辦理退休，被
    上訴人乃於90年9月1日將上訴人丙○○調整職務改為航務處
    計劃組地勤人員，被上訴人之調職處分已涉一事兩罰，有違
    公平正義，更屬非法，上訴人自得民法第227條第1項、民法
    第231條第1項、第269條第1項之規定，請求被上訴人給付上
    訴人丙○○1,006,720元及美金1,534元本息，及給付上訴人
    乙○美金615元本息 。然此為被上訴人所否認，並以上開情
    詞置辯，是本件應審酌者厥為：(一)被上訴人公司將上訴人丙
    ○○調職之行為，是否合法？有無一事二罰而違反公平正義
    原則？上訴人丙○○可否請求被上訴人給付調職期間薪資、
    年度獎金、年終獎金、安全出勤獎金差額？(二)上訴人丙○○
    、乙○請求被上訴人公司給付停止優惠機票權利之差額，有
    無理由？茲分述如下：
(一)、被上訴人公司將上訴人丙○○調職之行為，是否合法？有無
    一事二罰而違反公平正義原則？上訴人丙○○可否請求被上
    訴人給付調職期間薪資、年度獎金、年終獎金、安全出勤獎
    金差額？
(1)、上訴人主張：上訴人丙○○雖在被上訴人公司90年 6月27日
    所召開之第 2次航務會議及調查會中未明言該事件之緣由，
    但採側面說明方式，指出當時係由機長與塔台通話，此等於
    證實當時係由副機師滑行之事實，故伊並未於航務審議會及
    調查會中說謊，被上訴人公司將上訴人丙○○記大過處分，
    顯不合法云云。然查，本件被上訴人公司於90年 6月27日
    召開第 2次航務會議及調查會前夕，其航務處長甲○○即打
    電話予上訴人丙○○，其 2人有如下之對話：「1.周處長問
    ：當日是誰滑行？丙○○答：處長，我不能出賣同事。2.周
    處長問：是不是副機師滑行的？丙○○答：處長，明天就要
    開審議會了，你來問他們吧！3.周處長問：我說是副機師滑
    的，沒錯吧？丙○○答：唉！處長明察秋毫」，上訴人丙○
    ○就其與甲○○上開對答內容，亦不爭執（本院卷第22頁、
    第23頁）；甚且，於被上訴人公司召開第 2次航務會議及調
    查會時，上訴人丙○○亦一直隱瞞事實，此有航務審議會及
    調查會之會議錄音譯文在卷可稽（本院卷第180頁、第181頁
    、第185頁、第195頁─第200頁、第202頁、第207頁─第208
    頁、第 212頁），而甲○○處長僅要求其回答「是」或「不
    是」，上訴人丙○○仍推託拒不答覆等情，亦有會議記錄在
    卷可憑（原審卷 1第30頁），足見其於被上訴人公司著手調
    查事件始末時，即拒不報告事實真相至明。上訴人丙○○雖
    以由上開對話中，被上訴人公司即可得知係由何人執行滑行
    云云。然由其回答「不能出賣同事」、「處長，明天就要開
    審議會了，你來問他們吧！」等語，即可證明其拒絕說明事
    件始末，至於所謂「明察秋毫」云云，根本無由得知係何人
    執行班機滑行任務，是上開對話實難認上訴人丙○○已指出
    究係何人執行班機滑行任務，亦不能認被上訴人公司因而從
    中知悉事件始末，是上訴人上開主張，顯屬無據。上訴人
    丙○○雖主張：伊已指出當時係由機長與塔台通話，此等於
    證實當時係由副機師滑行，被上訴人公司因此前往香港調閱
    通話紀錄後，才確實得知事件之始末，伊實已協助被上訴人
    公司完成調查報告云云。然上訴人丙○○於被上訴人公司航
    務處長甲○○以電話詢問及於航務審議會及調查會中均拒絕
    說明事件始未，已如前述；至其雖有指出當時係由機長與塔
    台通話等語，然卻未明白說明係何人執行飛機滑行任務，難
    認其已說明事件之緣由，此由上訴人丙○○指出由機長與塔
    台通話後，被上訴人公司於調查會中仍不斷詢問上訴人丙○
    ○、機長Hadiwinoto及副機師張紀祖有關事件之緣由，直至
    正、副機師承認此違規事實後，上訴人丙○○亦隨後認錯後
    ，全案違規事由始得確認即明，此有航務審議會及調查會之
    會議錄音譯文在卷可稽（本院卷第 225頁），上訴人丙○○
    主張其已側面說明，並無隱瞞事實云云，殊無可採。
(2)、依被上訴人公司員工工作規則第101條第9款規定：「員工有
    下列情事之一，經查證屬實者，予以記過：九、投機取巧，
    隱瞞矇蔽，謀取非分利益或影響作業進行，情節較輕者。」
    。本件上訴人丙○○於被上訴人公司調查時，均消極地不報
    告事實之真相，形式上與工作規則第102條第5款所規定：「
    虛報或偽造不實資料或紀錄，經查證屬實者。」，須以行為
    人有積極造假作為之要件不符。然查，上訴人丙○○未於事
    發時就「副機師不可執行滑行任務」善盡告知、提醒並加以
    勸阻之職責，且當事發後被上訴人公司就眾所囑目之飛安事
    件進行調查時，上訴人丙○○亦負有對被上訴人公司主動查
    報或據實告知之說明義務，此本即受僱人對雇主應盡之忠誠
    義務之核心內容之一，然上訴人丙○○未圖此為，反而隱暪
    事實真相，致使被上訴人公司須為更大之時間勞力之花費，
    始能查明事件經過情形，其虛偽附和隱暪機長及副機師之所
    為，不論將其違規行為擴張解釋亦係虛報或偽造不實資料或
    紀錄行為，或將之解釋為『隱瞞矇蔽，「情節嚴重者」』之
    情形，則其應受之懲戒處分顯應重於工作規則第101條第9款
    規定之記過處分，被上訴人公司援引處分之條文或有爭議，
    然其所作成之懲戒結果，尚無不當。又調職處分，乃公司考
    量員工不宜再繼續留任原職，所為之職務調整措施，此與記
    過處分，純因員工犯錯所為之懲戒處分有別。員工犯錯，公
    司通常加以懲戒，併同調整職務，然亦有僅加以懲戒而不予
    以調整職務，甚或單純以其不適任為由，逕行調整職務者，
    亦所在多有，由此觀之，記過之懲戒處分與調整職務之調職
    處分，並非相同之概念，應可互相併存，自不生一事不再理
    或一事兩罰之問題。本件被上訴人公司對上訴人丙○○所為
    記過處分，姑不論所援引之條文是否正確、處分是否過重，
    然其係飛航工程師，對於有妨害飛行安全時，依其對雇主忠
    誠義務，不待任何規定，即應予以勸阻，盡其所能排除危險
    因素，然上訴人丙○○不僅事前未予勸阻，事後又受同儕之
    人情請託，置雇主基本要求之忠誠義務於不顧，復將自身是
    否處境難堪之假設情狀，置於攸關大眾生命安全之飛行考量
    之上，顯然不再適宜擔任原任職務。上訴人丙○○既難抗拒
    同儕人情請託之壓力，一旦再發生類此事件，且非僅止滑錯
    滑行道，而係發生飛安事故時，何人能擔負此重責大任？即
    便是被上訴人公司亦不足以對社會大眾交待。是認被上訴人
    公司將之調整為地勤職務，並未違法，亦無一事二罰或違反
    公平正義之情。
(3)、按有權利者而在相當期間內不為行使，致他方相對人有正當
    事由信賴權利人不欲其履行義務者，則權利再為行使，前後
    行為發生矛盾，依誠實信用原則，自應加以禁止。是以，權
    利失效原則乃係源自於民法第 148條誠實信用原則，且早為
    最高法院61年度台上字第2400號判決所肯認。據此，本件上
    訴人丙○○之調職事件發生時點係在於90年9月1日，其間經
    過上訴人丙○○赴新職服務半載有餘，再經上訴人丙○○退
    休而領取退休金，已長達 3年之久，上訴人丙○○復行爭執
    此調職事件之合法性，致被上訴人公司在勞動訴訟有事實上
    之資料彙整、證據提出之困難，而被上訴人公司實有正當期
    待上訴人丙○○不再就 3年多前兩造間之調職事件為任何爭
    執或主張之確信，上訴人丙○○於領得退休金之後復為此爭
    執之作為，顯然有違誠信原則，而應有權利失效原則之適用
    ，應無疑義。
(4)、又依勞動基準法第14條第1項第6款以及同法第 2項規定：雇
    主違反勞動契約或勞工法令，致有損害勞工權益之虞者，勞
    工得在知悉後30日內終止勞動契約，並請求資遣費。就此雇
    主違反勞動契約之情事，立法者明文規定勞工應於30日之期
    間為此終止契約等救濟，其用意乃在於維護勞雇關係之穩定
    性，以避免勞雇關係久懸未定。倘若上訴人丙○○認被上訴
    人公司之調整職務係屬非法，自可依勞動基準法第14條規定
    主張終止兩造間之勞動契約，以保護自己之權益，或提起訴
    訟請求法院確認上開調整職務行為是否合法，然上訴人丙○
    ○於再申訴被駁回後，即依人事令前往新職報到、服勤，期
    間復未再要求或實際提出空勤勞務，及至退休生效，領取退
    休金後，均未爭執上開調職行為之合法性，是客觀上堪認上
    訴人丙○○於再申訴被駁回確定後，即以履赴新職之行動表
    示業已接受被上訴人公司調整職務之安排至明。
(5)、上訴人丙○○又主張伊之原職所得具領薪資較地勤薪資為高
    ，被上訴人公司應補足此差額云云。然查地勤與空勤薪資之
    差距，乃在於其勞務提供與職務內容之不同使然，擔任空勤
    職務者往往具有高度危險性而須於狹隘之空艙內服勤、且經
    常為國內、外航空出勤而有遇緊急事故親友恐無法及時聯繫
    之不利益，而地勤工作者則無上述之不利益，故而該空勤薪
    資高於地勤薪資者，理屬正當。今上訴人丙○○自90年9月1
    日以來，業已實際為地勤工作，並且享有該身為地勤人員之
    利益，既無須從事高度危險性之航空工作，亦無須於狹隘、
    不舒適空艙內服勤，更無屢與家人聯繫不便之不利益，核其
    實際從事之工作、勞務內容，被上訴人公司自無憑空給付其
    較高之空勤薪資之理。
(6)、上訴人丙○○另主張應類推適用民法第 487條規定，而請求
    被上訴人給付伊空勤薪資等云云，然觀諸民法第487條第1項
    乃規定：「僱用人受領勞務遲延者，受僱人並無補服勞務之
    義務，仍得請求報酬。」，惟本件被上訴人公司並無任何受
    領勞務遲延之情事，且上訴人丙○○自90年9月1日起亦確實
    為地勤工作勞務給付，被上訴人並依此實際勞務提供，按月
    核計、給付其地勤薪資，而從無任何薪資給付短缺、或受領
    勞務遲延等情事，上訴人丙○○上開主張，亦屬無據。
(7)、綜上所述，被上訴人公司所為之調職行為並未違法，亦非一
    事二罰，復未違反公平正義。則上訴人丙○○請求被上訴人
    公司給付調職期間薪資、年度獎金、年終獎金、安全出勤獎
    金差額云云，即屬無據，不應准許。
(二)、上訴人丙○○、乙○請求被上訴人公司停止優惠機票權利之
    差額，有無理由？
(1)、按工作規則係雇主為統一勞動條件及服務規律所訂定，而依
    現今社會之情形觀之，勞工與雇主間之勞動條件依雇主所訂
    之工作規則所規定之內容而定，已成為勞工與雇主間均有合
    意之一種事實上習慣，只要工作規則所規定之內容具有合理
    性，工作規則即因而有拘束勞工與雇主雙方之效力，而不論
    勞工是否知悉工作規則之存在及其內容，或是否予以同意，
    均當然適用工作規則。
(2)、經查，系爭作業規定係被上訴人公司所訂立，訂立後曾經由
    被上訴人公司加以公告，上訴人丙○○既主張其有系爭作業
    規定之適用，顯見在其受僱於被上訴人公司期間，已明確知
    悉系爭作業規定全部內容。再參以，系爭作業規定第 1條明
    定其制訂作業規定之目的在於兼顧被上訴人公司員工福利及
    被上訴人公司利益，且依系爭作業規定第 2條亦明定其適用
    對象包括被上訴人公司正式僱用之國內外現職員工等。準此
    ，系爭作業規定性質應係被上訴人公司所訂定共通適用之工
    作規則，俾使其僱用員工得以一體遵循之用；加以，該等內
    容既已為上訴人丙○○所明知，自構成兩造間勞動契約內容
    之一部分，而有拘束勞雇雙方即兩造之效力。
(3)、勞動契約中福利有關事項，委諸勞雇雙方本於契約自由原則
    而為約定即可，勞動基準法僅係給與勞動條件最低標準之規
    範，俾在保護勞工之利益，以使勞工生活得以維繫。是以，
    基於保護勞工之利益及兼顧雇主經營管理上之必要，勞動契
    約或工作規則中福利有關事項，在未低於相關勞工法律規定
    標準時，應認為有效。
(4)、依系爭作業規定第 5.6.7.4.9條規定，系爭作業規定適用對
    象若有與被上訴人興訟者，被上訴人得停止該員適用系爭作
    業規定，既已經兩造合意而構成勞動契約之一部，且該條規
    定並未有違反勞動基準法禁止規定之情形，更與勞動基準法
    第 1條立法目的無違，自為有效。況且，雇主所訂立之福利
    有關事項，一方面除為使勞工受益外，另一方面在兼顧雇主
    事業營運現況下，應准許雇主可決定關於員工福利有關事項
    之內容及要件；亦即，雇主所訂福利有關事項，關於得享有
    利益之勞工對象、資格，在兼顧勞雇雙方利益前提下，應允
    許雇主得加以限制。被上訴人公司之勞工若與公司興訟下，
    其雙方和諧關係即受有影響，於此情形之下，規定得停止該
    名勞工繼續使用系爭作業規定優待機票之福利，在前述考量
    企業經營及順暢必要下，於法並無不可，上訴人應受本條規
    定之拘束，足堪認定。
(5)、依系爭作業規定第 5.6.7.4條規定：「現職、時薪及退休（
    職）員工及眷屬，如有下列情事之一，經查屬實者，視情節
    輕重，停止其本人及眷屬各類優待機票 1年或數年不等。」
    、「5.6.7.4.9與公司興訟者。」（原審卷1第90頁），此條
    規定為有效，已於前述。經查，上訴人丙○○於91年 8月間
    即因請求被上訴人公司補發退休金，而對被上訴人公司提起
    訴訟，為兩造所不爭執，並有原法院91年度勞訴字第156 號
    判決及本院92年度勞上字第18號判決附卷可稽（原審卷 1第
    35頁─68頁），故被上訴人公司於上訴人丙○○提起訴訟後
    ，即依上開規定，停止上訴人優待機票福利，自屬有據。
(6)、上訴人雖主張前案訴訟之提起，係非可歸責於上訴人丙○○
    ，故被上訴人公司不得以此規定拒絕上訴人於訴訟期間享受
    機票優惠云云。惟查系爭作業規定：「第 5.6.7.4.9與公司
    興訟者」，即得停止優待機票福利，並未以須具備可歸責事
    由為要件，是上訴人丙○○主張其無可歸責事由，被上訴人
    公司不得依上開規定停止優待機票權利云云，並無可取。
(7)、上訴人復主張依系爭作業規定第 1條明定：「本公司在兼顧
    員工福利及公司利益原則下，特訂定本辦法。」（原審卷 1
    卷第81頁），是優惠機票對被上訴人公司而言亦有利益，並
    非被上訴人公司恩惠性之福利而已，而應視之為勞動契約雙
    方權利、義務之實質內容，是對上訴人乙○而言，係屬第 3
    人利益契約云云。惟按民法第269條第1項規定之利益第 3人
    契約，係指以契約訂定向第 3人為給付者，要約人得請求債
    務人向第3人為給付，其第3人對於債務人，亦有直接請求給
    付之權。系爭作業規定既僅係被上訴人公司提供福利之措施
    辦法，則上訴人主張此對上訴人乙○而言，係屬第 3人利益
    契約云云，亦無可取。
(8)、上訴人丙○○與被上訴人公司既發生訟爭，依上開規定即不
    能享有優惠機票之權利。從而，上訴人丙○○、乙○據以請
    求被上訴人公司給付停止優惠機票權利之差額，亦屬無據，
    不應准許。
六、綜上所述，被上訴人公司將上訴人丙○○調整職務之行為，
    並無違法不當之處，且被上訴人公司與上訴人丙○○因案涉
    訟，於訴訟期間而依系爭作業規定第 5.6.7.4條規定暫予停
    止上訴人享受機票優惠之措施，亦屬有據，從而，上訴人請
    求被上訴人公司給付如聲明所示之調職前後之薪資暨獎金與
    優惠機票等差額及其利息，即無理由，不應准許。原審為上
    訴人敗訴之判決，並駁回其等假執行之聲請，經核於法並無
    不合，上訴意旨指摘判決不當，求予廢棄改判，為無理由，
    應予駁回。
七、兩造其餘攻擊或防禦方法，及未經援用之證據，經本院斟酌
    後，認為均不足以影響本判決之結果，自無一一詳予論駁之
    必要；至上訴人聲請向交通部函查本件滑錯滑行道之情事，
    究屬一事件（Event），或係飛安事件（ Accident）或危險
    事件（Incident）及命被上訴人公司提出90年5月25 日所召
    開之第 1次航務會議及調查會之會議紀錄、開會錄音帶及不
    予處分之簽呈，並命被上訴人公司提出將上訴人丙○○調職
    之相關公文以查明其是否有制止副機師滑行之義務云云。然
    本件之爭點在於被上訴人公司將上訴人丙○○調職是否合法
    及上訴人於第 2次航務會議及調查會有無隱瞞事實真相，是
    本件飛機滑錯滑行道之性質為何、第 1次航務會議及調查會
    之會議紀錄如何，與本件待證事實無關，自無庸再予調查；
    又上訴人丙○○係飛航工程師，對雇主有忠誠義務，不待規
    定，對正副機師違規行為，自應予以勸阻，是上訴人聲請被
    上訴人公司提出相關公文以查明飛航工程師有無勸阻副機師
    滑行之義務，亦無調查之必要，均附此指明。
八、據上論結，本件上訴為無理由，依民事訴訟法第449條第1項
    、第78條，判決如主文。
中    華    民    國    95    年    5     月    16    日
                  勞工法庭審判長法  官  黃騰耀
                                法  官  許文章
                                法  官  黃國永
正本係照原本作成。
不得上訴。
中    華    民    國    95    年    5     月    18    日
                                書記官  葉國乾


司法院資訊處製作；財團法人民間司法改革基金會備份。
